---
title: "Praticando o RStudio"
author: "Eric Bartulici"
---
# Atenção: EM DESENVOLVIMENTO

# Praticando o R - Módulo de Nivelamento

 Comandos básicos matemáticos

 Operações básicas: +, -, *, /, ^, sqrt()

```{r}
2+2 
2*5 
36/6
4^2 
sqrt(81)
```



# Criando objetos

```{r}
dados<-c(2, 4, 6, 6, 5, 3, 1) 
dados

class(dados)

sqrt(-1) #NaN = Not a Number!

frutas<-c("laranja", "morango", "uva") 

class(frutas)

sqrt(dados)
```



# Comandos básicos da estatística

# Criando um vetor numérico

```{r}
x<- c(10.4, 5.6, 3.1, 6.4, 21.7)

x_ordenado<-sort(x) 
x_ordenado

length(x) 
length(frutas)
```



# Realizando cálculos com vetores criados

# inverso de x:

```{r}
1/x 
inverso_x<- 1/x
```


# Média de X

```{r}
mean(x) 

form_media<- sum(x)/length(x) 
form_media

media<- sum(x)/length(x) 
media
```



# Desvio-padrão de x

```{r}
sd(x)
```



# Mediana de "dados"

```{r}
median(dados) 
median(x) 
dados_ordenados<-sort(dados) 
dados_ordenados
```



# Variância de x

```{r}

var(x) 
sd(x)^2

variancia<-(sum((x-mean(x))^2)/(length(x)-1)) 
variancia
```



# Criando novo vetor, utilizando um anterior criado:
```{r}
y<-c(x, 0, 2*x) 
y
length(y)

z<-(c(x, 0, inverso_x))
z
```



# Analisando valores pertencentes ao vetor

```{r}
min(x) 
max(x)
Range<-max(x)- min(x) 
Range

summary(x) 
summary(y) 
summary(z) 
summary(dados)
```


# Criando sequências regulares:

```{r}
Vetorseq<-c(1:30) 
Vetorseq 
Vetor2seq<-c(2*1:30) 
Vetor2seqn<-10 
VetorsedDecr<-c(30:1) 
VetorsedDecr 
Vetor2seq<-seq(30, 40) 
Vetor2seq 
Vetor2seq<-2*seq(30, 40) 
Vetor2seq 
Vetorseq<-seq(-50, 50, by=5) 
Vetorseq
```



# Criando vetores de repetição:

```{r}
VetorRep<-rep(0, 5) 
VetorRep 
VetorRep<-rep(1, 5) 
VetorRep 
VetorRep[3]<-0 
VetorRep
```



# Criando Vetores lógicos

```{r}
x 
test_x<-x>10 
test_x 
test_x<-x!=5.6 
test_x 
test_x<-x==5.6 
test_x 

```
ATenção: test_x<-x=5.6 # Erro!


#Descobrindo a posição onde um vetor está com formatação errônea: z\<-c(1:3, NA) z ind\<-is.na(z) ind

# Excluindo valores do vetor

```{r}
x 
VetorRep<-x[-(1:3)] 
VetorRep 
x 
VetorRep<-x[(1:3)] 
VetorRep
```



# Vetores alfanuméricos

```{r}
labs<-paste(c("X","Y"), 1:10) 
labs 
labs<-paste(c("X","Y"), 1:10, sep="") 
labs 
labs<-paste(c("X","Y"), 1:10, sep=".") 
labs 
labs[5] 
labs<-c("X", "Y")[rep(c(1,2,2,1), times=4)] 
labs
```



# Vetores com números e letras/palavras

```{r}
fruta<-c(5, 10, 1, 20) 
names(fruta)<-c("laranja", "banana", "maçã", "pêra") 
jantar<-fruta[c("maçã", "laranja")] 
jantar
```


