---
title: "Praticando o RStudio"
author: "Eric Bartulici"
---

# Atenção: EM DESENVOLVIMENTO

# Praticando o R - Módulo de Nivelamento

### Introdução aos comandos básicos matemáticos:

Operações básicas:

-   Adição:+

-   Subtração: -

-   Multiplicação: \*

-   Divisão /

-   Potenciação: \^

-   Raiz quadrada: sqrt()

```{r}
2+2 
2*5 
36/6
4^2 
sqrt(81)
```

# Criando vetores numéricos

Objetos podem ser criados designando nomes aleatórios, mas que representem a ação desejada. Em geral, há duas sintaxes úteis:

-   {nome do vetor} \<- c( digitar os dados)

-   {nome do vetor} = c( digitar os dados)

Tanto o sinal "\<-" quanto "=" atribuem os dados entre parênteses ao vetor {Nome} criado. Atribuindo dados numéricos ao vetor "dados" e tirando a raiz quadrada de cada número do vetor, e elevando à terceira potência:

```{r}

dados<-c(2, 4, 6, 6, 5, 3, 1) 
dados

sqrt(dados)

dados3 = dados^3
dados3

```

Pode ser realizado operações entre vetores:

```{r}
objeto1<- c(1, 2, 3, 4)
objeto2<- c(2, 3, 4, 5)
objeto3 <- objeto2-objeto1
objeto3
```

O comando "*Class*" identifica o tipo de dados armazenados no vetor criado:

```{r}

class(dados)

frutas<-c("laranja", "morango", "uva") 

class(frutas)


```

Ao se emitir um comando onde não é possível realizar operação matemátiuca, surgirá o seguinte alerta:

```{r}
sqrt(-1) #NaN = Not a Number!

```

### Realizando cálculos com vetores criados

Inverso de x: criando um vetor aleatório "x", ordenando o vetor (*sort*), determinando o seu tamanho (*length*) e determinando o seu valor inverso, arredondando casas decimais (*round*):

```{r}

x<- c(10.4, 5.6, 3.1, 6.4, 21.7)

x_ordenado_crescente<-sort(x) 

x_ordenado_crescente


x_ordenado_decrescente<-sort(x, decreasing = TRUE) 

x_ordenado_decrescente

length(x)

length(frutas)

inverso_x<- 1/x

inverso_x

round(inverso_x,4)
```

### Média de X

Para se determinar isoladamente a média de valores de um vetor, tem-se a possibilidade de usar o comando "*mean*" ou calcular com a fórmula da média:

```{r}
mean(x) 

form_media<- sum(x)/length(x) 
form_media

media<- sum(x)/length(x) 
media
```

### Desvio-padrão de x

O desvio-padrão de dados de um vetor pode ser determinado pelo comando "*sd*":

```{r}
sd(x)
```

### Mediana de "dados"

A mediana de dados de um vetor pode ser determinado pelo comando "median":

```{r}

dados_ordenados<-sort(dados) 
dados_ordenados
median(dados) 
median(x) 

```

### Variância de x

A variância de dados de um vetor pode ser determinado pelo comando "*var*", ou pela fórmula estatística:

```{r}

var(x) 
sd(x)^2

variancia<-(sum((x-mean(x))^2)/(length(x)-1)) 
variancia
```

## Criando novo vetor, utilizando um anterior criado:

Pode ser mesclado vários vetores em um único novo vetor, com ou sem comandos matemáticos, inclusive adicionando números novos ao vetor (valor 0 no vetor y abaixo):

```{r}
y<-c(0, 2*x) 
y
length(y)

z<-(c(y, 10, 100, 1000))
z

```

## Analisando valores pertencentes ao vetor

Encontrando os valores mínimo, máximo, amplitude dos dados (*Range*), e obtendo o sumário estatístico dos vetores (*Summary*):

```{r}
min(x) 
max(x)
Range<-max(x)- min(x) 
Range

summary(x) 
summary(y) 
summary(z) 
summary(dados)
```

## Criando sequências regulares:

Em alguns casos, pode ser necessário criar vetores extensos, sem ter que digitá-los necessariamente:

```{r}
Vetorseq<-c(1:30) 
Vetorseq 

Vetor2seq<-c(2*1:30) 
Vetor2seq

VetorseqDecr<-c(30:1) 
VetorseqDecr 

Vetor2seq<-seq(30, 40) 
Vetor2seq 

Vetor2seq<-2*seq(30, 40) 
Vetor2seq 

Vetorseq<-seq(-50, 50, by=5) 
Vetorseq
```

## Criando vetores de repetição:

Quando for necessário criar vetoresd com números repetidos, ou alterar uma posição de um vetor qualquer, seja por erro de digitação ou necessidade de atualizar determinado valor ou posição no vetor, temos:

```{r}
VetorRep<-rep(0, 5) 
VetorRep 

VetorRep<-rep(1, 5) 
VetorRep 

VetorRep[3]<-0 
VetorRep
```

## Criando Vetores lógicos

Pode ser criado vetores com comandos lógicos e com testes de Verdadeiro ou Falso para gumas posições do vetor. Assumindo que o vetor x tenha valores maiores do que 10, cria-se o vetor test_x abaixo e em seguida, testa-se as posições do vetor com dados diferentes ("!=5.6") de 5.6 e, por último, iguais a 5.6:

```{r}
x 
test_x<-x>10 
test_x 

test_xdif<-x!=5.6 
test_x 

test_x<-x==5.6 
test_x 

```

Atenção:

test_x\<-x=5.6 \# Erro!

O sinal "=" aqui sozinho siginificaria atribuição, e não igualdade...

#### Descobrindo a posição onde um vetor está com formatação errônea ("NA"): 

```{r}
z<-c(1:3, NA) 
z

ind<-is.na(z) 
ind
```

#### Excluindo valores do vetor

NO eemplo a seguir, excluiu-se as posições de 1 a 3 do vetor x (sinal negativo ao lado dos parênteses no vetor), e depois, extraíu-se as posições de 1 a 3 do vetor x original:

```{r}
x 
VetorRep<-x[-(1:3)] 
VetorRep 
x 

VetorRep<-x[(1:3)] 
VetorRep
```

#### Vetores alfanuméricos

Pode ser necessário criar vetores codificados, com combinações de letras e números. Para isso se utiliza o comando "*paste*". O comando *sep="" ajusta a distância entre as letras e números para ficarem juntas, em intervalo de posição entre elas. Igualmente, pode-se adicionar outras pontuações entre elas, como o ponto (.) por exemplo. O comando "rep*" cria repetições no padrão desejado por tantas vezes necessárias (*times*)*:*

```{r}

labs<-paste(c("X","Y"), 1:10) 
labs 

labs<-paste(c("X","Y"), 1:10, sep="") 
labs 

labs<-paste(c("X","Y"), 1:10, sep=".") 
labs 

labs<-c("X", "Y")[rep(c(1,2,2,1), times=4)] 
labs
```

#### Vetores com números e letras/palavras

O comando *names* associa posições de vetores entre si. Abaixo, ada número do vetor fruta foi associado a uma palavra no vetor names(fruta). Ao se criar o vertor jantar, busca-se as posições 3 e 1 respectivamente, ou seja, maçã = 1 e laranja = 5:

```{r}
fruta<-c(5, 10, 1, 20) 
names(fruta)<-c("laranja", "banana", "maçã", "pêra") 
jantar<-fruta[c("maçã", "laranja")] 
jantar
```
