---
title: "Regressão Linear Múltipla"
author: "Eric Bartulici"
---

# Atenção: EM DESENVOLVIMENTO

A Regressão Linear Múltipla (RLM)

Diferentemente da RLS, que possui apenas uma variável independente x~i~, a RLM possui duas ou mais variáveis independentes (n variáveis) que são modeladas para tentar explicar a variável resposta y (variável dependente).

$$ y= \beta_0 + \beta_1X_1 + \beta_2X_2 + ... + \beta_nX_n + \epsilon $$

Algumas supposições são assumidas para a RLM:

-   Linearidade;
-   Variância Constante: $\sigma^2$
-   Independência dos resíduos
-   A variável X~i~ é independente
-   Normalidade dos dados é assumida.

Assim, o valor de $\beta~n~$ representa a alteração esperada na variável resposta (y) quando as demais variáveis x~i~ são mantidas constantes.

## Exemplo: Análise de lucro e publicidade

**Dados**: "dados_lucro_publicidade.csv"

**Fonte**: Prof. Guilherme Lopes de Oliveira

**Objetivo**: Introduzir a pratica do ajuste de modelos de regressão linear múltipla; fazer inferência no modelo, avaliar qualidade ajuste e fazer predição.

::: callout-warning
Limpando a memória do R (aconselhável): aplicar rm(list=ls(all=TRUE))
:::

Ler conjunto de dados:

```{r}
# Examina a estrutura do data frame "dados"

dados<- read.csv("dados_lucro_publicidade.csv", header=T, dec=",", sep=";") 
str(dados) 

```

Uma vez carregados os dados da planilha no objeto "dados", inicia-se a análise com uma estatítica descritiva das variáveis "Lucro anual" e "Capital".

Análise descritiva (individual para cada variável):

```{r}
summary(dados$Lucro.anual) #Medidas de Posicao
sd(dados$Lucro.anual) #Desvio-padrao 
hist(dados$Lucro.anual)    #Histograma
boxplot(dados$Lucro.anual) #Box-plot
```

```{r}
summary(dados$capital) #Medidas de Posicao
sd(dados$capital) #Desvio-padrao 
hist(dados$capital)    #Histograma
boxplot(dados$capital) #Box-plot
```

```{r}
summary(dados$publicidade) #Medidas de Posicao
sd(dados$publicidade) #Desvio-padrao 
hist(dados$publicidade)    #Histograma
boxplot(dados$publicidade) #Box-plot
```

Para visualizar os dados e suas possíveis relações lineares, elabora-se o gráfico de dispersão para as variáveis "Lucro anual" e "Capital":

```{r}
# Analise do relacionamento entre as variáveis: 
with(dados, plot(capital, Lucro.anual, pch=16)) 
with(dados, cor(capital, Lucro.anual, method="pearson"))
```

O mesmo para as variáveis "Lucro anual" e "Publicidade".

```{r}
with(dados, plot(publicidade, Lucro.anual, pch=16)) 
with(dados, cor(publicidade, Lucro.anual, method="pearson"))

```

Para visualiar todas as variáveis conjuntamente, em um único quadro, aplica-se o comando "pairs":

```{r}
#Comparações entre todas as variáveis

pairs(dados, col="red", pch=16) 
```

É possível analisar as correlações entre as variáveis, utilizando-se o comando "cor", escolhendo-se aqui o método de Pearson (variáveis quantitativas contínuas).

```{r}
cor(dados, method = "pearson") #matriz de correlações 
```

Há também a possibilidade de visualizar a matriz de correlações de Pearson através de um gráfico, utilizando-se o comando "cor" do pacote "corrplot":

```{r}
#Instala e/ou carrega o pacote corrplot
if(!require(corrplot)){install.packages("corrplot"); require(corrplot)}  
corrplot(cor(dados, method = "pearson")) #method = 'number', 'ellipse'
```

Visão 3D (para Windows):

```{r}
# Instala pacote car
if(!require(car)){install.packages("car"); require(car)}  
scatter3d(Lucro.anual ~ capital + publicidade, surface=TRUE, point.col="blue", data = dados)

```

Outra opção:

```{r}
if(!require(rgl)){install.packages("rgl"); require(rgl)} # Instala pacote rgl 
plot3d(x=dados$capital, y=dados$publicidade, z=dados$Lucro.anual, type = 's', radius = 1, col='black')

```

**Ajuste do modelo de regressao linear múltipla**

Assim como na RLS, o ajuste é feito pelo comando "lm". O que muda é a inserção de outras variáveis através do sinal de adição (+), como a seguir:

```{r}
modelo1<- lm(Lucro.anual ~ capital + publicidade, data = dados) 
modelo1

summary(modelo1) #Mostra testes t e outros resumos do ajuste 
summary(modelo1)$coefficients #Estimatica dos coeficientes
summary(modelo1)$sigma #Estimativa do desvio-padrao do erro (sigma) 
summary(modelo1)$sigma^2     #Estimativa da variancia do erro (sigma^2)
summary(modelo1)$r.squared*100 #Valor do R2 summary(modelo1)\$adj.r.squared*100 #Valor do R2 ajustado

```

O modelo ajustado fica sendo: Lucro=3,402 - 0,118*Capital + 2,608*Publicidade.

Algumas observações devem ser feitas quanto a saída do modelo acima:

-   os valores-p do intercepto e da variável capital são maiores do que o nível de significãncia (5%), assim, não são siginificativos para o modelo. Vimo que retirar o intercepto é pior do que deixá-lo no modelo (rever na RLS), mas a variável capital devemos retirá-la do modelo.

**Modelo sem a variável "capital"**

Para retirar a variável "capital" basta reescrever novo comando de ajustes para um novo objeto (modelo2) sem adicionar a parcela relativa ao "capital", assim:

```{r}
modelo2 <- lm(Lucro.anual ~ publicidade, data = dados) 
summary(modelo2) 

```

Após a retirada da variável "capita" po novo modelo (modelo2) apresentou valor-p significativo para a variável publicidade e um R^2^ de 0.7161.

::: {callout-warning}
O valor de R² a ser considerado na RLM é o R² ajustado. Como retirou-se uma variável (capital) e o modelo resultante possui apenas 1 variável agora (publicidade) considera-se o valor de R² apenas.
:::

Finalmente, avalia-se o intervalo de confiança para os coeficientes do modelo:

**Fazer estimacao intervalar dos coeficientes:**

```{r}
confint(modelo2, level=0.95) #Intervalos de Confianca para coeficientes
```

## Caso Delivery

**Ler conjunto de dados:**

```{r}
delivery <- read.csv("dados_delivery.csv", header=T, dec=",", sep=";") 
str(delivery) 

```

Como a primeira coluna ID_Entrega do banco de dados não nos interessa, podemos retirá-la do data.frame:

```{r}
delivery <- delivery[ ,-1]
str(delivery)
```

**Elaborando o painel com as correlações entre as variáveis:**

```{r}
pairs(delivery) 
```

\*\* Matriz de Correlações\*\*

Verificando a matriz de correlações de Pearson:

```{r}
cor(delivery, method = "pearson") 
```

\*\* Visualizando o painel gráfico para as correlações de Pearson:\*\*

```{r}
if(!require(corrplot)){install.packages("corrplot"); require(corrplot)} #Instala e/ou carrega o pacote corrplot corrplot(cor(dados, method = "pearson")) #method = 'number', 'ellipse'

```

Obs: visualização 3D para Windows:

```{r}
if(!require(car)){install.packages("car"); require(car)} # Instala pacote car 
scatter3d(Tempo_Entrega ~ N_Itens + Distancia, surface=TRUE, point.col="blue", data = delivery)
```

Segunda opção:

```{r}
if(!require(rgl)){install.packages("rgl"); require(rgl)} # Instala pacote rgl 
plot3d(x=delivery$Distancia, y=delivery$N_Itens, z=delivery$Tempo_Entrega, type = 's', radius = 20, col='black')
```

\*\* Ajustando o modelo:\*\*

```{r}
# Ajuste do modelo: 
mod_delivery <- lm(Tempo_Entrega ~ N_Itens + Distancia, data=delivery) 
summary(mod_delivery)
```

A análise do modelo de RLM acima demonstra que as variáveis inseridas no modelo são todas significativas, tendo como ajuste o valor de R² ajustado igual a 0.9559, o que é um excelente ajuste de regressão. O valor-p do modelo também mostrou-se significativo (4.687e-16). Com issto, pode ser realizado a predicao dos valores médios da resposta a partir de um valor das variáveis explicativas com o uso da reta de regressao (por exemplo, N_itens = 13 e Distância de entreg igual a 650km):

```{r}
novo_x <- data.frame(N_Itens=13, Distancia=650)
novo_x
```

**Intervalo de confianca para a media da resposta**

```{r}
predict(mod_delivery, newdata = novo_x, interval = "confidence")
```

Intervalo de confianca para a valor individual da resposta

```{r}
predict(mod_delivery, newdata=novo_x, interval = "prediction", level = 0.95)
```

```{r}
novos_x <- data.frame(N_Itens = c(min(delivery$N_Itens), 5,   mean(delivery$N_Itens), 21, max(delivery$N_Itens)),
                      Distancia = c(min(delivery$Distancia), 150, mean(delivery$Distancia), 850, max(delivery$Distancia))) 

mod_delivery2 <- lm(Tempo_Entrega ~ N_Itens + Distancia + 0, data=delivery)

#Predição para a média 
predict(mod_delivery2, newdata=novos_x, interval = "confidence") 

#Predição para valor individual
predict(mod_delivery2, newdata=novos_x, interval = "prediction") 
```

## Análise de Resíduos: Caso Delivery

Ajuste do modelo (refazendo para zerar lançamentos anteriores):

```{r}
mod_delivery <- lm(Tempo_Entrega ~ N_Itens + Distancia, data=delivery) 
summary(mod_delivery)
```

**Analise de Resíduos**

```{r}
residuos <- mod_delivery$residuals #Calcula o vetor de residuos 
preditos <- predict(mod_delivery) #Calcula os valores preditos
```

**Teste de Normalidade dos Erros**

```{r}
#Grafico de probabilidade normal
qqnorm(residuos) ; qqline(residuos)  

#Teste de normalidade de Shapiro Wilk
shapiro.test(residuos)
```

**Avaliando suposição de variância constante: gráfico Resíduos x Preditos**

```{r}
plot(preditos, residuos, main="Ajustados vs. Resíduos") 
abline(h=0)
```

**Avaliando suposicao de variância constante: gráfico Covariavel x Preditos**

```{r}
plot(delivery$N_Itens, residuos, main="N_Itens vs. Resíduos") 
abline(h=0)
```

**Avaliando suposição de variância constante: gráfico Covariável x Preditos**

```{r}

plot(delivery$Distancia, residuos, main="Distancia vs. Resíduos") 
abline(h=0)
```

**Breusch-Pagan teste (avalia homogeneidade da variância dos erros quando explicativa é quantativa)**

```{r}
#Instala e/ou carrega o pacote lmtest
if(!require(lmtest)){install.packages("lmtest");require(lmtest)}  
bptest(mod_delivery)
```

**Avaliando suposição de independência: gráfico Resíduos x Ordem de Coleta**

```{r}
plot(1:nrow(delivery), residuos, main="Ordem vs. Resíduos", xlab="Ordem") 
abline(h=0)
```

**Teste de durbin-Watson**

```{r}
# Teste de Durbin-Watson (pacote lmtest) 
dwtest(mod_delivery, alternative = "two.sided") 
dwtest(mod_delivery, alternative = "less") 
dwtest(mod_delivery, alternative = "greater")
```
