---
title: "Regressão Linear Simples"
author: "Eric Bartulici"
---

# Atenção: EM DESENVOLVIMENTO

# Regressao Linear Simples

## Introdução

Estudos para modelamento da relação entre duas variáveis, sendo: Variável preditora (X):

1)  variável explicativa (ou regressora, ou independente ou covariável) de interesse, que influencia na determinação da variável-resposta (Y).

2)  Variável Resposta (Y): variável de interesse no estudo e modelamento, sob a qual deseja-se otimizar e/ou controlar (variável dependente).

Estuda a influência da variabilidade de uma variável Y sob influência de causas determinísticas e/ou probabilísticas atuantes sobre a variável preditora X. As relações entre Y=f(X) nem sempre são determinísticas, podem ser probabilísticas.

Em geral, nas regressões lineares simples, a equação que descreverá a interação entre as variáveis será a de uma reta, aqui expressa como: $$ y= \beta_0 + \beta_1X_1 + \epsilon $$

onde: $\beta_0$ é o intercepto linear no eixo y, $\beta_1$ é o coeficiente angular da reta (ou coeficiente da regressão), e $\epsilon$ é o erro devido à variabilidade do processo produzida por causas atuantes na variável preditora x.

Para os casos de mais de uma variável independente em estudo, utilizamos o modelo de regressão linear múltipla, expressa pela equação:

$$ y= \beta_0 + \beta_1X_1 + \beta_2X_2 + ... \beta_nX_n + \epsilon $$

Neste momento será abordado as relações lineares, através de um exemplo.

## Exemplo 01: Alumina

```{r}
library(readxl)
dadosAl<- read_excel(path="C:/Users/ericb/OneDrive/Documentos/ADE_github/planilhas/alumina.xlsx")
str(dadosAl)
```

É recomendável, inicialmente, para as regressões lineares simples, plotar um gráfico com as variáveis dependente (eixo x) e independente (eixo y), o que permite avaliar a tendência de relação linear ou não. Para isso, utiliza-se o comando:

```{r}
with(dadosAl, plot(Al_Hid_Na, Na2O, data= dadosAl, pch=10))
```

Igualmente importante é analisar a normalidade dos dados. Para isso, realza-se o teste de Shapiro.WilK.

## Testes de normalidade:

-   H_0:Os dados seguem uma distribuicao Normal

-   H_1:Os dados nao seguem uma distribuicao Normal

```{r}
shapiro.test(dadosAl$Al_Hid_Na)
shapiro.test(dadosAl$Na2O)
```

Com base nos valores do teste de normalidade utilizado, para um nível de significância de 5%, não há evidências estatísticas para se rejeitar a hipótese nula, ou seja, a hipótese de não normalidade dos dados.

Uma análise descritiva dos dados nos permite obter informações sobre a posição central dos dados (média ou mediana) e a sua variabilidade (desvio-padrão):

## Estatística descritiva

```{r}
#Medidas de Posicao para Al_Hid_Na
summary(dadosAl$Al_Hid_Na) 
sd(dadosAl$Al_Hid_Na)
#Medidas de Posicao para Na2O
summary(dadosAl$Na2O) 
sd(dadosAl$Na2O)
```

## Correlação

Uma vez que a linearidade é uma boa suposição, analisa-se a correlação entre os dados, através do comando "cor":

```{r}
with(dadosAl, cor(Al_Hid_Na, Na2O, method="pearson"))
```

O valor de 0.86 é considerado uma correlação forte entre as variáveis do modelo, portanto, há uma tendência forte de que ao se elevar os valores da variável independente Na~2~O haverá um acréscimo diretamente proporcional na variável dependente Al_Hid_Na. Com isso, gera-se o modelo de regressão, através do comando "lm".

## Ajuste do modelo de regressao linear simples

```{r}
modeloAl<- lm(Na2O~Al_Hid_Na , data = dadosAl) 
# O modelo ajustado :
summary(modeloAl)

#Estimativa dos coeficientes
summary(modeloAl)$coefficients

```

A expressão de regressão linear simples para o modelo entre as variáveis estudadas pode ser resumido por:

Na~2~O = 2,936 \* Al_Hid_Na - 1,472

Ou seja, para cada unidade de Na~2~O adicionado ao processoo teor de Al_Hid_Na se elevará em 2,936 unidades. Vamos utilizar o primeiro valor dos dados fornecidos para a regressão, o par ordenado (0,647; 0,43). Utilizando a expressão anterior, a regressão forneceria uma previsão de Na~2~O para o valor de 0,647 para Al_Hid_Na de:

```{r}
dadoAl_Hid_Na <- 0.647
ValorNa2O<- 2.936*dadoAl_Hid_Na - 1.472
cat("O valor esperado de Al_Hid_Na é de: ", ValorNa2O)
```

Note que o valor é próximo ao valor real de 0,43 na tabela de dados inicial. Isso se deve ao bom ajuste da reta regressiva aos pontos, que pode ser indicado pelo valor do coeficiente de determinação R^2^, igual a 0,74 (vide relatório acima do modelo, valor "Multiple R-squared". O valor também pode ser encontrado por:

```{r}
summary(modeloAl)$r.squared
# Ou em forma percentual:
summary(modeloAl)$r.squared*100
```

Igualmente, o modelo possui baixo erro padrão (0,009784) e um valor-p do modelo praticamente igual a zero, o que leva à aprovação do modelo de regressão para utilização.

É possível buscar valores específicos de estatísticas no modelo ajustado. pode ser utilizado o comando "cat" para organizar uma frase resposta para indicar mais detalhadamente o que se busca, como:

```{r, catsd}
#Estimativa do desvio-padrao do erro (sigma) 
cat("O desvio-padrão do erro é igual a: ", summary(modeloAl)$sigma) 

#Estimativa da variancia do erro (sigma^2)
cat("A Variância do erro é igual a: ", summary(modeloAl)$sigma^2)     
```

Para se verificar os valores dos erros do modelo, pode ser aplicada a função "anova", que fornece a soma dos quadrados dos erros para a variável independente e também dos resíduos:

```{r}
anova(modeloAl)
```

Para se conhecer os valores mínimos e máximos estimados pelo intrevalo de confiança, deve-se fazer a estimação intervalar dos coeficientes da regressão pelo comando "confint":

```{r}
#Intervalos de Confianca para coeficientes
confint(modeloAl, level=0.95) 
```

Assim, o valor provável de \$ \\beta_0 \$ (intercepto linear da equação de regressão) está entre -1.944 e -1.001, e para o coeficiente angular \$\\beta_1 \$ está entre 2.203 e 3.669, com 95% de confiança. Para visualizar graficamente a regressão, pode-se proceder como:

```{r}
plot(dadosAl$Al_Hid_Na, dadosAl$Na2O, pch=16, xlab = "Alumina / NaOH", ylab = "Na2O")
```

```{r}
#Grafico de dispersao 
a<-dadosAl$Na2O
b<-dadosAl$Al_Hid_Na
plot(b, a, pch=16, xlab = "Alumina / NaOH", ylab = "Na2O") 
abline(coefficients(modeloAl), col="red", lwd=2) 
coefs <- as.numeric(round(modeloAl$coefficients, 2))
text(x=0.636, y=0.45, labels = parse(text=paste0('hat(y) == ', coefs[1], ifelse(sign(coefs[2])==1, " + ", " - "), coefs[2], "*", "Al_Hid_Na")))
```

## Análise de Residuos

É importante analisar os resíduos da regressão, pois pode ser sinalzado alterações importantes no comportamento dos dados quanto a violações do requisito de variância constante, ou ausência de autocorrelação entre os resíduos. Para isso, realiza-se os seguntes passos:

```{r}
# Criar objetos com os resíduos do modelo e com os valores preditos:
residuosAl <- modeloAl$residuals #Calcula o vetor de residuos 
preditosAl <- predict(modeloAl) #Calcula os valores preditos
```

## Teste de normalidade dos erros:

```{r}
#Grafico de probabilidade normal
qqnorm(residuosAl) ; qqline(residuosAl)  
#Teste de normalidade de Shapiro Wilk
shapiro.test(residuosAl) 
```

## Homocedasticidade

Visualizando graficamente a suposicao de variância constante: gráfico Residuos x Preditos

```{r}
plot(preditosAl, residuosAl, main="Ajustados vs. Resíduos") 
abline(h=0)
```

Visualizando graficamente a suposicao de variância constante: gráfico Covariavel Na~2~O x Preditos

```{r}
plot(dadosAl$Na2O, residuosAl, main="Na2O vs. Resíduos") 
abline(h=0)
```

Avaliando a suposição de variância constante: gráfico Covariavel Al_Hid_Na x Preditos

```{r}
plot(dadosAl$Al_Hid_Na, residuosAl, main="Al_Hid_Na vs. Resíduos") 
abline(h=0)
```

Para uma análise quantitativa, utiliza-se o teste de Breusch-Pagan: avalia a suposição de homogeneidade da variância dos erros do modelo.

```{r}
#| echo: true

#Instala e/ou carrega o pacote lmtest 

if(!require(lmtest)){install.packages("lmtest");require(lmtest)} 
bptest(modeloAl)
```

Dado o p-valor maior que o nível de significãncia de 5%, não há evidẽncias que que a suposição de homogeneidade de vriâncias tenha sido violada.

## Independência dos resíduos

Avaliando suposicao de independência dos resíduos: gráfico Residuos x Ordem de Coleta

```{r}
plot(dadosAl$Na2O, residuosAl, main="Ordem vs. Resíduos", xlab="Ordem") 
abline(h=0)
```

```{r}
# Teste de Durbin-Watson (pacote lmtest) 
lmtest:: dwtest(modeloAl, alternative = "two.sided") 

```

Com base na análise gráfica e na quantitativa de Durbin-Watson, constata-se que há evidências de que ocorra a interdependência dos resíduos (valor-p\<0.05, rejeitando-se a hipótese nula de independência dos resíduos), ou seja, a ordem de coleta está influenciando a análise. Isso sugere-se que haja maior investigação da forma como a amostragem foi conduzida, podendo ser elhorada e, então, repetidos os testes para validação final do modelo.

## Exemplo 2 - Gastos x Renda

Dados: Gasto mensal versus Renda mensal

Objetivos: Analise descritiva, grafico de dispersao, calcular coeficiente de correlacao, ajustar um modelo de regressao simples, interpretar as saidas do R.

Limpando a memória do R (aconselhável):

```{r}
rm(list=ls(all=TRUE))
```

## Caso renda versus Gasto - continuação

Definindo os dados:

```{r}
Renda=c(1117.25,2486.12,1933.51,695.19,1280.50,1842.9,629.31,1137.82,757.85,695.05) 

Gasto=c(1166.77,1951.0,1737.32,744.90,1544.75,1295.87,981.98,1050.07,645.03,615.69)
```

## Analise descritiva

Obs: individual para cada variável

```{r}
summary(Gasto) 

#Medidas de Posicao - desvio-padrão para a variável Gasto

sd(Gasto) 

#Histograma

hist(Gasto) 

#Box-plot

boxplot(Gasto) 

# Igualmente para a variável Renda

summary(Renda) 

sd(Renda) 

hist(Renda) 

boxplot(Renda)
```

## Grafico de dispersao:

```{r}
# Grafico de dispersao

plot(Renda, Gasto, pch=10, xlab = "Renda (R$)",
     ylab = "Gasto (R$)") 
```

## Covariância e Correlação

```{r}
# Calculo do coeficiente de correlacao linear amostral de Pearson: 

cov(Renda, Gasto)  #Covariancia
sd(Renda) #Desvio-padrao 
sd(Gasto) #Desvio-padrao 
cov(Renda, Gasto)/(sd(Renda)*sd(Gasto)) #Correlacao (manualmente) 
cor(Renda, Gasto, method = c("pearson")) #Funcao do R para calcular a correlacao
```

## Teste de significância de correlação

```{r}
#Teste de significancia para a correlacao (requer normalidade): 
qqnorm(Gasto); qqline(Gasto)
qqnorm(Renda); qqline(Renda)

```

## Testes de normalidade

```{r}
# Testes de normalidade: 
#H_0:Os dados seguem uma distribuicao Normal 
#H_1:Os dados nao seguem uma distribuicao Normal 
shapiro.test(Gasto) 
shapiro.test(Renda)
```

## Teste de Correlação

```{r}
#Teste para a correlacao 
# H_0:rho=0 versus H_1:rho!=0 
cor.test(Gasto, Renda, alternative = c("two.sided"), method = c("pearson"))

```

## MMQ para coeficientes da reta

```{r}
#Ajuste do modelo de regressao linear simples (MRLS): 

cov(Renda, Gasto)/var(Renda) #Estimativa do MMQ para beta_1 

mean(Gasto)-cov(Renda, Gasto)/var(Renda)*mean(Renda) #Estimativa do MMQ para beta_0
```

## Ajuste do modelo

```{r}
modelo <- lm(Gasto ~ Renda) #Funcao do R para o ajuste do MRLS summary(modelo) 

#Mostra alguns resumos do ajuste names(summary(modelo)) 

summary(modelo)$coefficients

summary(modelo)$sigma #Estimativa do desvio-padrao do erro (sigma) 

summary(modelo)$sigma^2     #Estimativa da variancia do erro (sigma^2)

summary(modelo)$r.squared*100 #Valor do R2 (Coeficiente de Determinacao) 

cor(Gasto, Renda)^2*100 #Na RLS simples, R2=(r)\^2
```

O modelo ajustado foi: y=349.66+0.655\*x

## ANOVA

```{r}
anova(modelo) #Tabela ANOVA
```

## MMQ

```{r}

#Verificando a estimativa do MMQ para sigma^2: 

var(modelo$residuals)*9/8 #Estimativa do MMQ para sigma\^2

```

## IC para Coeficientes da Reta

```{r}
# Fazer estimacao intervalar dos coeficientes/parametros: 

alpha=0.05

confint(modelo, level=1-alpha) #Intervalos de Confianca para coeficientes da reta

```

## Variância do Erro

```{r}
#Para a variância do erro o R nao faz diretamente:

sum(modelo$residuals^2)/qchisq(1-alpha/2,df=modelo$df.residual) # lower bound 

sum(modelo$residuals^2)/qchisq(alpha/2,df=modelo$df.residual) # upper_bound

```

```{r}
# Grafico de dispersao com o modelo ajustado: 

plot(Renda, Gasto, pch=16, xlab = "Renda (R$)", ylab = "Gasto (R$)") #Grafico de dispersao 
abline(modelo, col="red", lwd=5) 
coefs <- as.numeric(round(modelo$coefficients, 2)) 
text(x=2000, y=650, labels = parse(text=paste0('hat(y) == ', coefs[1], ifelse(sign(coefs[2])==1, " + ", " - "), coefs[2],'*', '"Renda"')))
```

```{r}

# Se formos retirar o intercepto do modelo, basta incluir "-1" ou "+0" no lado direito da formula: 

modelo2 <- lm(Gasto ~ Renda -1) #Funcao do R para o ajuste do MRLS

summary(modelo2) #Mostra alguns resumos do ajuste anova(modelo2) 

confint(modelo2, level = 1-alpha)
```

```{r}

# Gráfico de dispersao com o modelo ajustado sem intercepto: 

plot(Renda, Gasto, pch=16, xlab = "Renda (R$)", ylab = "Gasto (R$)") #Grafico de dispersao 

abline(modelo2, col="blue", lwd=5) 

coefs2 <- as.numeric(round(modelo2$coefficients, 2)) 
text(x=2000, y=650, labels = parse(text=paste0('hat(y) == ', ifelse(sign(coefs2[1])==1, "", " - "), coefs2[1],'*', '"Renda"')))
```

::: callout-caution
*Ponto para discussão*: vale mesmo a pena remover o intercepto?
:::

## Efeito de remoção do intercepto linear

Definindo os dados:

```{r}
Renda=c(1117.25,2486.12,1933.51,695.19,1280.50,1842.9,629.31,1137.82,757.85,695.05) 
mean(Renda); sd(Renda)
Gasto=c(1166.77,1951.0,1737.32,744.90,1544.75,1295.87,981.98,1050.07,645.03,615.69)
mean(Gasto); sd(Gasto)
```

```{r}
# Analise do relacionamento entre as variaveis: 
plot(Renda, Gasto, pch=10, xlab = "Renda (R$)", ylab = "Gasto (R$)") #Grafico de dispersao 
cor(Renda, Gasto, method = c("pearson")) #Funcao do R para calcular a correlacao
```

```{r}
# Ajuste do modelo de regressao linear simples (MRLS): 
modelo1 <- lm(Gasto ~ Renda) 
summary(modelo1) #Resumo dos resultados do ajuste 
anova(modelo1) #Mostra a tabela de Analise de Variancia (Teste F) 
confint(modelo1, level=0.95) #Intervalos de Confianca para coeficientes
```

```{r}
# Fazer predicao dos valores médios da resposta a partir de um valor \# da variavel explicativa: uso da reta de regressao 
novo_x <- data.frame(Renda=1500) 
predict(modelo1, newdata=novo_x, interval = "none", se.fit = TRUE) 
predict(modelo1, newdata = novo_x, interval = "confidence") #Intervalo de confianca para a media da resposta 
predict(modelo1, newdata=novo_x, interval = "prediction") #Intervalo de confianca para a valor individual da resposta
```

```{r}
#Predicao para vetor de 5 'novos' valores da variavel explicativa: #O erro-padrao aumento conforme nos afastamos do ponto (mean(Renda), mean(Gasto)) 
novos_x <- data.frame(Renda = c(min(Renda)-1, 900, mean(Renda), 1800, max(Renda)+1)) 
predict(modelo1, newdata=novos_x, interval = "none", se.fit = TRUE) 
predict(modelo1, newdata=novos_x, interval = "prediction") 
predict(modelo1, newdata=novos_x, interval = "confidence")
```

```{r}
#Grafico com linhas dos intervalos de confianca e de predicao: 
novos_x <- data.frame(Renda = seq(min(Renda)-1, max(Renda)+1, 0.5)) #criando sequencia maior de valores de x
pred.plim <- predict(lm(Gasto~Renda), newdata=novos_x, interval = "prediction") 
pred.clim <- predict(lm(Gasto~Renda), newdata=novos_x, interval = "confidence") 
plot(Renda, Gasto, pch=16, xlab = "Renda (R$)", ylab = "Gasto (R$)") 
matplot(novos_x$Renda, cbind(pred.clim, pred.plim[,-1]), lty = c(1,2,2,3,3), type = "l", lwd = 2, ylab = "Valores Preditos", xlab="Renda", col=c("black", "red","red", "orange", "orange"), add=TRUE)

```

```{r}
# Fazendo novamente, mas com maior amplitude nos eixos: 
plot(Renda, Gasto, pch=16, xlab = "Renda (R$)", ylab = "Gasto (R$)", xlim=c(500,2750), ylim=c(250,2500)) 
matplot(novos_x$Renda, cbind(pred.clim, 
  pred.plim[,-1]), lty = c(1,2,2,3,3), type = "l", lwd = 2, ylab = "Valores Preditos", xlab="Renda", col=c("black", "red","red", "orange", "orange"), add=TRUE)
```

```{r}
#Fazendo novamente, mas com extrapolacao \[grafico cobrindo a origem (0,0)\]: 
novos2_x <- data.frame(Renda = seq(-100, 2750, 1)) 
pred.clim <- predict(lm(Gasto~Renda), newdata=novos2_x, interval = "confidence") 
pred.plim <- predict(lm(Gasto~Renda), newdata=novos2_x, interval = "prediction") 
plot(Renda, Gasto, pch=16, xlab = "Renda (R$)", ylab = "Gasto (R$)", xlim=c(-100,2750), ylim=c(-100,2500)) 
matplot(novos2_x$Renda, cbind(pred.clim, pred.plim[,-1]), lty = c(1,2,2,3,3), type = "l", lwd = 2, ylab = "Valores Preditos", xlab="Renda", col=c("black", "red","red", "orange", "orange"), add=TRUE)

```

## ANALISE DO MODELO SEM INTERCEPTO:

```{r}

plot(Renda, Gasto, pch=16, xlab = "Renda (R$)", ylab = "Gasto (R$)", xlim=c(-100,2750), ylim=c(-100,2500)) #Incluindo origem (0,0) no grafico 
abline(a=0, b=1, lty=2, lwd=2) #Plotando a reta x=y
```

Ao retirarmos o intercepto, forcamos o modelo a passar pelo ponto (0,0). Ou seja, apenas padroes lineares que passam por este ponto são permitidos:

```{r}
modelo2 <- lm(Gasto ~ -1 + Renda) 
summary(modelo2)
```

Gráfico das retas ajustadas:

```{r}
plot(Renda, Gasto, pch=16, xlab = "Renda (R$)", ylab = "Gasto (R$)") 
abline(modelo2, col="blue", lwd=2) 
abline(modelo1, col="red", lwd=2)
```

Gráfico das retas ajustadas, incluindo origem (0,0) no grafico:

```{r}
plot(Renda, Gasto, pch=16, xlab = "Renda (R$)", ylab = "Gasto (R$)", xlim=c(-100,2750), ylim=c(-100,2500)) 
abline(modelo2, col="blue", lwd=2) 
abline(modelo1, col="red", lwd=2) 
abline(v=c(min(Renda),max(Renda)), lty=2) 
legend(x=1400, y=400, c("Com intercepto", "Sem intercepto"), lty = 2, lwd=2, col = c("red", "blue"), bty=FALSE)
```

Incluindo linhas dos limites de predicao da media nos dois casos:

```{r}
plot(Renda, Gasto, pch=16, xlab = "Renda (R$)", ylab = "Gasto (R$)", xlim=c(-100,2750), ylim=c(-100,2500)) 
matplot(novos2_x$Renda, cbind(pred.clim),  lty = c(1,2,2), type = "l", lwd = 2, ylab = "Valores Preditos", xlab="Renda", col=c("red","red","red"), add=TRUE)
```

```{r}
pred.clim2 <- predict(lm(Gasto~Renda-1), newdata=novos2_x, interval = "confidence") 
plot(Renda, Gasto, pch=16, xlab = "Renda (R$)", ylab = "Gasto (R$)", xlim=c(-100,2750), ylim=c(-100,2500)) 
matplot(novos2_x$Renda, cbind(pred.clim2), lty = c(1,2,2), type = "l", lwd = 2, ylab = "Valores Preditos", xlab="Renda", col=c("blue","blue","blue"), add=TRUE) 
legend(x=1800, y=500, c("Com intercepto", "Sem intercepto"), lty = 2, lwd=2, col = c("red", "blue"), bty=FALSE)
```

## Caso: Moinhos

**Dados sobre velocidade de moinhos de vento (wind) e energia gerada (DC)**

Carregando o conjunto de dados:

```{r}
wind <- c(5.00, 6.00, 3.40, 2.70, 10.0, 9.70, 9.55, 3.05, 8.15, 6.20, 2.90, 6.35, 4.60, 5.80, 7.40, 3.60, 7.85, 8.80, 7.00, 5.45, 9.10, 10.2, 4.10, 3.95, 2.45)
DC <- c(1.582, 1.822, 1.057, 0.500, 2.236, 2.386, 2.294, 0.558, 2.166, 1.866, 0.653, 1.930, 1.562, 1.737, 2.088, 1.137, 2.179, 2.112, 1.800, 1.501, 2.303, 2.310, 1.194, 1.144, 0.123)
```

**Análise do relacionamento entre as variáveis:**

```{r}
plot(wind, DC, pch=16) #Grafico de dispersao 
cor(wind, DC, method="pearson") #Coef. de correlação linear de Pearson 
text(x=9, y=0.15, labels = "r=0,9351", font=2)
```

**Ajuste do modelo de regressão linear simples (MRLS):**

```{r}
ajuste1 <- lm(DC ~ wind) 
plot(wind, DC, pch=16) #Gráfico de dispersao 
abline(coefficients(ajuste1), col = 'red', lwd = 2) 
summary(ajuste1)
```

```{r}
res1 <- ajuste1$residuals 
qqnorm(res1) ; qqline(res1) #Grafico de probabilidade normal shapiro.test(res1) #Teste de normalidade de Shapiro Wilk
```

```{r}
pred1 <- predict(ajuste1) 
plot(pred1, res1) 
abline(h=0) 
if(!require(lmtest)){install.packages("lmtest");require(lmtest)}
bptest(ajuste1)
```

Possibilidades de transformações na variável explicativa X:

```{r}
plot(wind, DC)

wind2 <- wind^2 
plot(wind2,DC) 
cor(wind2,DC)

wind_sqrt <- sqrt(wind) 
plot(wind_sqrt,DC) 
cor(wind_sqrt,DC)

wind_log <- log(wind) 
plot(wind_log,DC) 
cor(wind_log,DC)

wind_inv <- 1/wind 
plot(wind_inv,DC) 
cor(wind_inv,DC)
```

**Ajuste do modelo y = beta_0 + beta_1 (1/x) + epsilon:**

```{r}
ajuste2 <- lm(DC ~ wind_inv) 
summary(ajuste2)
```

**Teste de normalidade de Shapiro Wilk**

```{r}
res2 <- ajuste2$residuals 
#Grafico de probabilidade normal
qqnorm(res2) ; qqline(res2)  
shapiro.test(res2) 

```

**Gráfico de Preditos x resíduos:**

```{r}

pred2 <- predict(ajuste2) 
plot(pred2, res2) 
abline(h=0) 

```

**Teste de Breusch-Pagan:**

```{r}
bptest(ajuste2)
```

## Exercícios Propostos
