---
title: "Simplex"
author: "Eric Bartulici"
---

## 

# Atenção: EM DESENVOLVIMENTO

## Método Simplex com o R

Usando o RStudio para resolver Modelos Lineares

Modelo:

Z(Máx) = 5X1 + 4X2

Sujeito a:

R1: 6X1 + 4X2 $\leq$ 24

R2: X1 + 2X2 $\leq$ 6

R3: -X1 + 2X2 $\leq$ 1

R4: X2 $\leq$ 2

X1 e X2 são positivos

Para resolver os exemplos nesse item, é necessário ter instalado os pacotes a seguir (e carregá-los):

install.packages("boot")

library(boot)

install.packages("matlib")

library(matlib)

```{r}
#| echo: false
library(boot) 
library(matlib)

A<-matrix(c(6,4,1,2,-1,1,0,1), 4, 2, byrow=TRUE) 
A

b<-c(24,6,1,2) 
b
Zmax <-c(5, 4)
Zmax
Resolucao<-simplex(Zmax, A1=A, b1= b, maxi = TRUE) 
Resolucao

```

Gráfico da resolução:

```{r}
plotEqn(A, b)

Zmax<-c(-2,-8) 
Zmax

A<-matrix(c(4,2,-3,6,-6,6,0,1,1,0,5,3,1,0), 7, 2, byrow=TRUE) 
A

b<-c(-8,-6,18,-2,2,15,0) 
b

Resolucao<-simplex(Zmax, A1=A, b1= b, maxi = TRUE) 
Resolucao
```

Gráfico da resolução:

```{r}
showEqn(A, b)
plotEqn(A, b)

```

## Caso: Voltar Company

### Relações CVL

Dados:

```{r}
Vendas<- 1200000 
Custo_Var<- 900000 
Custo_Fixo<- 240000
```

a)  Margem Total na empresa

Margem Total = Vendas - Despesa Variável

Margem Unitária (M1) = Preço Unitário - Despesa Variável Unitária

```{r}
Preço <- 60 
Custo_Unit<- 45 
M1<- Preço - Custo_Unit 
M1 
q<- Vendas/Preço 
q

MTotal<- Vendas-Custo_Var 
MTotal
```

Índice de Margem de Contribuição: Imc = MTotal / Vendas

```{r}
Imc<-MTotal/Vendas 
Imc
```

Quociente de Custos Variáveis: Qcv=Custos_Variáveis/receita

Qcv\<- Custo_Var/Vendas Qcv

b)  Qeq (L=0)

```{r}
qeq<- Custo_Fixo/ M1 
qeq
```

c)  Vender \$400.000 a mais

Atualmente e empresa vendeu 20.000 unidades

Vendendo mais \$400.000, significa aumentar as vendas em:

```{r}
q2<- 400000/Preço 
q2
```

Venderá um total de (unidades):

```{r}
q_nova<-q + q2 
q_nova
```

Arredondando quantidades para valores inteiros

```{r}
q_nova_int<-round(q_nova) 
q_nova_int

receita_nova<- q_nova_int*Preço 
receita_nova 

Custo_novo<-q_nova_int*Custo_Unit 
Custo_novo

Lucro_novo<-receita_nova-Custo_novo 
Lucro_novo
```

d)  Lucro mínimo = \$90.000

L=90000 = (Preço - Custo_Unit)\*q - Custo_Fixo

```{r}
q3 = (90000+Custo_Fixo)/(Preço - Custo_Unit) 
q3
```

e)  Plotar gráficos (Lucro, Custos, Receita)

Plotando as retas dos componentes CVL

Equação da Receita

RT = Pv\*q

```{r}
fRT<-function(q){Preço*q} 
plot(fRT, 0, q, lwd=3, col="blue", ylab = "$$")

fCT<- function(q){Custo_Unit*q+Custo_Fixo} 
plot(fCT, 0, q, lwd=3, col="red",add=T)

fL<- function(q){M1*q-Custo_Fixo} 
plot(fL, 0, q, lwd=3, col="black",add=T)

abline(h=240000); abline (h=0); abline (v=qeq, col="Green", lwd=3)
```

f)  Reduzindo:

f-1: Despesas fixas em 10%

```{r}

Custo_Fixo_red10<- Custo_Fixo*0.9 
Custo_Fixo_red10 

Qeq_red10<- Custo_Fixo_red10/M1 
Qeq_red10
```

f-2: Despesa_Var_Unit em 10%

```{r}
Cvu_red10<-Custo_Unit*0.9 
Cvu_red10 
Nova_Margem_red10<-Preço-Cvu_red10 
Nova_Margem_red10 
Qeq_red10var<-Custo_Fixo/Nova_Margem_red10 
round(Qeq_red10var)
```

Melhor para a empresa?

```{r}
L_red_DF<- Preço*q - (Custo_Unit*q + Custo_Fixo_red10) 
L_red_DF

L_red_DV<- Preço*q - (Cvu_red10*q + Custo_Fixo) 
L_red_DV

Dif<-L_red_DV- L_red_DF 
Dif

```

Mais vantajoso reduzir a Despesa Variável em 10%

```{r}
Ganho<- L_red_DV/L_red_DF 
Ganho

```

### Gráfico - Região Viável

```{r}
fRT2<-function(q_nova_int){Preço*q_nova_int} 
plot(fRT2, 0, q_nova_int, lwd=3, col="blue", ylab = "$$$")

fCT2<- function(q_nova_int){Cvu_red10*q_nova_int+Custo_Fixo} 
plot(fCT2, 0, q_nova_int, lwd=3, col="red",add=T)

fL2<- function(q_nova_int){Nova_Margem_red10*q_nova_int-Custo_Fixo} 
plot(fL2, 0, q_nova_int, lwd=3, col="black",add=T)

abline(h=240000); abline (h=0); abline (v=Qeq_red10var, col="Green", lwd=3)
```
